【裁判字號】    98,交抗,639
【裁判日期】    980909
【裁判案由】    聲明異議
【裁判全文】
臺灣高等法院高雄分院刑事裁定         98年度交抗字第639號
抗  告  人  交通部公路總局高雄區監理所
代  表  人  乙○○
受處分人    甲○○
上列抗告人因受處分人違反道路交通管理處罰條例聲明異議案件
，不服臺灣高雄地方法院中華民國98年8 月12日裁定（98年度交
聲字第2168號），提起抗告，本院裁定如下：
    主  文
抗告駁回。
    理  由
一、按汽車駕駛人，駕駛汽車經測試檢定，酒精濃度超過規定標
    準者，處1 萬5,000 元以上6 萬元以下罰鍰，並當場移置保
    管其車輛及吊扣其駕駛執照1 年；因而肇事致人受傷者，並
    吊扣其駕駛執照2 年；致人重傷或死亡者，吊銷其駕駛執照
    ，並不得再考領，道路交通管理處罰條例第35條第1 項第1
    款固定有明文。惟94年2 月5 日公布，95年2 月5 日施行之
    行政罰法第26條規定：「一行為同時觸犯刑事法律及違反行
    政法上義務規定者，依刑事法律處罰之。但其行為應處以其
    他種類行政罰或得沒入之物而未經法院宣告沒收者，亦得裁
    處之。前項行為如經不起訴處分或為無罪、免訴、不受理、
    不付審理之裁判確定者，得依違反行政法上之義務規定裁處
    之」；同法第1 條規定：「違反行政法上義務而受罰鍰、沒
    入或其他種類行政罰之處罰時，適用本法。但其他法律有特
    別規定者，從其規定」。上開道路交通管理處罰條例第35條
    第1 項第1 款規定，係對行為人違反行政法上義務規定之行
    政罰，且該條例關於一酒後駕駛汽車行為同時觸犯刑事法律
    及違反行政法上義務規定者，除同條例第35條第8 項外，並
    無特別規定，是汽車駕駛人一個酒後駕駛汽車行為，經測試
    檢定酒精濃度超過規定標準，而同時涉有刑法第185 條之3
    公共危險罪嫌時，道路交通管理處罰機關除有行政罰法第26
    條第1 項但書得處以其他種類行政罰者之情形，得裁處其他
    種類行政罰外，關於罰鍰部分，即應依上開行政罰法第26條
    及道路交通管理處罰條例第10條規定移送地方法院檢察署處
    理，除於移送後再有上開行政罰法第26條第2 項所定不起訴
    等事由或有道路交通管理處罰條例第35條第8 項規定情形外
    ，不得再裁處行為人罰鍰之行政罰。
二、本件原裁定以：(一)被告所犯為死刑、無期徒刑或最輕本刑3
    年以上有期徒刑以外之罪，檢察官參酌刑法第57條所列事項
    及公共利益之維護，認以緩起訴為適當者，得定1 年以上3
    年以下之緩起訴期間為緩起訴處分，其期間自緩起訴處分確
    定之日起算，刑事訴訟法第253 條之1 第1 項定有明文。而
    行政罰法第26條已明揭一事不二罰之原則，亦即應受行政罰
    之行為如經不起訴處分或為無罪、免訴、不受理、不付審理
    之裁判確定者，始得依違反行政法上義務規定裁處之。再者
    ，「緩起訴」處分之最終雖使被告免於刑事訴追之效果，與
    「不起訴」處分之效果相同，然觀諸刑事訴訟法第253 條之
    1 第1 項係91年2 月8 日增訂，行政罰法係94年2 月5 日公
    布，而制定在後的行政罰法第26條第2 項僅臚列「不起訴處
    分或無罪、免訴、不受理、不付審理之裁判確定者」，並未
    將「緩起訴處分」納入。又緩起訴處分既非不能證明行為人
    之犯罪事實，且行為人於緩起訴處分期間內須遵守或履行刑
    事訴訟法第25 3條之2 各款所規定之事項，若有同法第253
    條之3 第1 項各款情形，檢察官仍得依職權或依告訴人之聲
    請，將緩起訴處分撤銷，已產生實質刑罰之效果，自與上開
    行政罰法第26條第2 項列舉之不起訴處分等情形迥然有別，
    仍無從遽為比擬而為相同之處置。爰此，本於對受處分人不
    利益之規定不得任意擴張解釋之原則，自不得類推適用，而
    認應受行政罰之行為經緩起訴處分，仍得依違反行政法上之
    義務規定裁處之。(二)本件異議人即受處分人於酒後駕駛車牌
    號碼0197-UN 號自用小客車，於97年3 月7 日凌晨4 時40分
    許，行經高雄縣鳳山市○○路324 巷7 號前為警攔查，並對
    其施以酒測，發現異議人呼氣酒精濃度達每公升0.91毫克，
    即以異議人違反道路交通管理處罰條例第35條第1 項第1 款
    規定，當場掣單舉發，嗣原處分機關即交通部公路總局高雄
    區監理所旋於98年7 月16日以異議人違反道路交通管理處罰
    條例第35條第1 項第1 款等規定為由，裁處罰鍰49,500元，
    吊扣駕駛執照並施以道安講習等情，有高雄縣政府警察局舉
    發違反道路交通管理事件通知單（高警交字第N00000000 號
    )、 交通部公路總局高雄區○○○○○道路交通管理事件裁
    決書（高監自裁字第裁80-N00000000號）、呼氣酒精濃度測
    定單各1 份在卷可稽，此部分事實，故堪以認定。(三)異議人
    因上開酒後駕車案件，業經臺灣高雄地方法院檢察署檢察官
    於97年5 月20日以97年度偵字第13520 號為緩起訴處分，緩
    起訴期間為1 年，並命異議人應向國庫支付7 萬元，且經臺
    灣高等法院高雄分院檢察署檢察長於97年6 月12日以97年度
    上職議字第2833號駁回再議確定，而異議人亦已於97年9 月
    11日依緩起訴之內容繳交7 萬元，嗣該案件緩起訴期間於98
    年6 月12日屆滿，緩起訴處分未經撤銷等事實，亦有臺灣高
    雄地方法院檢察署檢察官97年度偵字第13520 號緩起訴處分
    書、臺灣高等法院高雄分院檢察署97年度上職議字第2833號
    處分書各1 份（見本院卷第15至18頁）及臺灣高雄地方法院
    檢察署自行收納款項統一收據1 紙（見原審卷第19頁）在卷
    可考。
    (四)異議人所受之緩起訴處分固非刑法所定刑罰之種類，然已
    對異議人之名譽、心理產生相當制約並影響被告之財產等權
    益，亦應可實質該當行政罰法第26條第1 項之「依刑事法律
    」之處罰。據此，原處分機關依道路交通管理處罰條例第35
    條第1 項第1 款之規定，對異議人上開酒後駕車之違規行為
    予以裁罰時，除其行為應處以其他種類行政罰即吊扣駕駛執
    照12個月及施以道安講習部分仍得予以裁處外，就裁處罰鍰
    部分，自不得再科處行政罰，而對於異議人予以重複處罰。
    乃原處分機關就異議人同一酒後駕車之行為，再予裁處罰鍰
    49,500元，即有違反行政罰法第26條第1 項及一事不二罰之
    原則，從而，異議人就罰鍰部分提出異議，為有理由，因而
    將原處分關於裁處異議人罰鍰49,500元部分撤銷，並就上開
    撤銷部分為不罰之諭知，復敘明原處分關於吊扣駕駛執照12
    個月及道安講習部分，原處分機關依法仍得裁罰，已如上述
    ，且異議人對此部分並未聲明異議，因此不在審理及撤銷之
    範圍內，經核原裁定與法並無不合。
三、抗告意旨雖以：緩起訴乃附條件之不起訴處分，亦即是不起
    訴的一種，則檢察官為緩起訴處分時所課予之負擔，即係一
    種特殊之處遇措施，並非刑罰，因此緩起訴處分確定後，應
    視同不起訴，則於緩起訴處分確定後仍得依行政罰法第26條
    第2 項定裁罰等語指摘原裁定不當。惟如上所述，緩起訴與
    不起訴不同，難以比附援引，且檢察官於緩起訴時所課負擔
    與處罰無異，有實質刑罰之效果，是抗告人執上開事由指摘
    原裁定不當，為無理由，應予駁回。
四、據上論結，應依刑事訴訟法第412 條，道路交通案件處理辦
    法第26條，裁定如主文。
中    華    民    國    98    年    9     月    9     日
                   刑事第四庭   審判長法  官  蕭權閔
                                      法  官  陳吉雄
                                      法  官  李嘉興
以上正本證明與原本無異。
不得再抗告。
中    華    民    國    98    年    9     月    9     日
                                      書記官  郭榮芳


司法院資訊處製作；財團法人民間司法改革基金會備份。
